臺灣臺南地方法院民事判決　　　　　　　93年度訴字第1072號
原　　　告　丙○○
訴訟代理人　吳宏輝律師
複 代 理人　楊櫻花律師
　　　　　　戊○○
被　　　告　乙○○
訴訟代理人　蕭敦仁律師
被　　　告　正和製藥股份有限公司
法定代理人　乙○○
訴訟代理人　丁○○
上列當事人間請求侵權行為損害賠償事件，經本院於民國94年10
月17日言詞辯論終結，判決如下：
    主  文
被告乙○○應給付原告新台幣陸拾萬元，及自民國九十三年九月
三日起至清償日止，按週年利率百分之五計算之利息。
被告乙○○應將如附件一所示篇幅及內容之道歉啟示刊登於中國
時報雲嘉地方版報頭下廣告欄一日。
原告其餘之訴駁回。
訴訟費用由被告乙○○負擔二分之一，餘由原告負擔。
本判決第一項於原告以新台幣貳拾萬元供擔保後，得假執行。
原告其餘假行之聲請駁回。
    事實及理由
甲、程序方面：
  (一)本件被告正和製藥股份有限公司（下稱正和公司）經合法通
    知，未於最後言詞辯論期日到場，核無民事訴訟法第386條
    所列各款情形，爰依原告之聲請，由其一造辯論而為判決。
  (二)按訴狀送達後，原告不得將原訴變更或追加他訴。但請求之
    基礎事實同一者，或被告於訴之變更追加無異議為本案之言
    詞辯論而視為同追加者，不在此限，民事訴訟法第255條第1
    項第2款及第2項定有明文。本件原告起訴時僅請求被告乙○○負損害賠償責任，嗣又追加請求被告正和公司與被告乙○○負連帶賠償責任，經核係基於同一之基礎事實，且被告正
    和公司並無異議而為本案之言詞辯論，應視為同意追加，故
    原告於訴訟中追加被告正和公司，應屬合法，合先敘明。
乙、實體方面：
壹、原告起訴主張：
一、被告乙○○與原告於民國（下同）90年12月間，在嘉義市○○路793號合資經營聖麒企業股份有限公司（下稱新聖麒公
    司），代理行銷被告正和公司之產品。兩造有約定原告得領
    取業績獎金，新聖麒公司之會計帳目均係由被告正和製藥股
    份有限公司雇用之員工負責製作，原告並無侵占新聖麒公司
    款項之事實。惟被告乙○○於92年年7月7日，在中國時報雲
    嘉焦點版刊登如附件二所示之警告啟事，內容為「警告聖麒
    企業有限公司丙○○先生啟示：查丙○○君與本公司合資經
    營聖麒企業有限公司，因帳目不清，故雙方同意終止公司業
    務，並終止合作關係，唯丙○○君身任負責人一直避不見面
    ，經查丙○○君亦利用職務之便，顯有侵占公司款項之嫌疑
    ，祈丙○○君於見報七日內出面交待清楚，否則後果自行負
    責，並將依法提出告訴，希勿自誤。正和製藥股份有限公司
    法定代理人：乙○○」，散布不實消息，誣指新聖麒公司之
    帳目不清，並稱原告有利用職務之便侵占該公司款項嫌疑，
    除造成原告及該公司人員莫大困擾外，以原告於業界之規模
    及形象而言，實已對原告商譽造成嚴重之侵害。而被告亦於
    嘉義地方法院檢察署90年度發查字第954號妨害名譽案件刑
    事偵查中自承其有過失。按因故意或過失，不法侵害他人之
    權利者，負損害賠償責任，民法第184條第1項前段定有明文
    。名譽係指人之品性、德行、名聲、信用或其他人格的價值
    ，受到來自社會上客觀的評價之謂。如以言語、文字、漫畫
    或其他方法貶損他人在社會上評價，使其受到他人憎惡、蔑
    視、侮辱、嘲笑、不齒與其來往，即構成名譽之侵害，不以
    廣佈社會為必要，但須有第三人知悉其事。又不法侵害他人
    之身體、健康、名譽、自由、信用、隱私、貞操，或不法侵
    害其他人格法益而情節重大者，被害人雖非財產上之損害，
    亦得請求賠償相當之金額，民法第195條第1項前段規定甚明
    。而名譽為人格之社會評價，名譽有無受侵害，應以社會上
    對其評價是否貶損以為斷。刑法上妨害名譽罪之成立，固以
    公然侮辱或意圖散布於眾而指摘或傳述足以毀損他人名譽之
    事為要件。惟在民法上，若已將足以毀損他人名譽之事表白
    於特定第三人，縱未至公然侮辱之程度，且無散布於眾之意
    圖，亦應認係名譽之侵害，蓋既對於第三人表白足以毀損他
    人名譽之事，則其人之社會評價，不免因而受有貶損。又按
    名譽遭受損害時，依最高法院62年台上字第2806號判例意旨
    得依上開規定請求登報回復其名譽。另依據民法第28條「法
    人對於其董事或其他有代表權之人因執行職務所加於他人之
    損害，與該行為人連帶負賠償之責任」以及同法第185條「
    數人共同不法侵害他人之權利者，連帶負損害賠償責任﹔不
    能知其中孰為加害人者，亦同。造意人及幫助人，視為共同
    行為人」之規定，被告正和製藥股份有限公司應與被告乙○○負連帶賠償責任。爰依侵權行為之法律關係，請求判決如
    聲明所示。
二、聲明：
  (一)被告應連帶給付原告新台幣（下同）一百萬元，及自起訴狀
    繕本送達之翌日起至清償日止，按週年利率百分之五計算之
    利息。
  (二)被告應於聯合報、中國時報、自由時報、經濟日報、工商時
    報各報第一版報頭下廣告欄以篇幅刊登如附件一所示之道歉
    啟示一日。
  (三)訴訟費用由被告連帶負擔。
  (四)願供擔保請准宣告假執行。
貳、被告乙○○抗辯：
一、被告即正和製藥股份有限公司董事長乙○○與原告即聖麒藥
    品有限公司董事長丙○○因不諳法律，於90年11月間，以共
  　同出資合夥方式成立一新藥品公司，公司名稱仍延用聖麒企
    業有限公司（下稱新聖麒公司），由原告擔任負責人。原告
    隨即另在華南及萬通等二家銀行新營分行為新聖麒公司開設
    獨立帳戶，戶名仍係聖麒企業有限公司，嗣雙方同意於92
    年終止合作關係，原告即委託授權訴外人林益聖出面處理終
    止關係後續事宜，並於92年6月13日達成協議。詎被告突接
    獲原告同年月19日存證信函，指稱訴外人林益聖並無代其簽
    訂協議書之權，撤銷上述92年6月13日協議，並表示另行協
    議，被告隨即於翌（20）日發函請原告親自出面處理結算，
    復指示正和製藥股份有限公司支援新聖麒公司擔任出納之鄭
    秀雲多次連繫原告，俾正式結束雙方合作關係，惟原告卻始
    終避不見，且行動電話均關機，經連繫原告住所，據其家人
    稱原告已前往大陸，家人亦無法與原告本人取得連絡，被告
    不得已先行清理帳務，赫然發現帳目上有虛列之退休準備金
    、職工福利金等項目應發予業務員之業績獎金，由會計鄭秀
    雲電匯入原告私人帳戶之情，因已無連繫原告之法，且念及
    以往合作關係不願冒然興訟，不得已始登報請其見報出面說
    明澄清，故僅刊載「有侵占公司款項之嫌疑」及「祈丙○○
    君於見報七日內出面交待清楚」之語，復因合夥之新成立組
    織，仍以「聖麒企業有限公司」為名，負責人係原告，又原
    告涉嫌侵占者乃新聖麒公司之經營費用，故以「聖麒企業有
    限公司負責人」為對象登報，文義實未隱含任何損害名譽之
    意，既無故意，且在已無他法連繫原告，且在求證新聖麒公
    司會計李虹慧及出納鄭秀雲均不明為何原告虛列科目，且出
    納鄭秀雲係依原告指示連同業務員之業績獎金，匯入原告私
    人帳戶，始予登報，絕無故意或過失可言。
二、退步言之，縱認被告有過失侵權行為，然侵權行為造成他人
    名譽損害者，須其行為係不法，如係基於合法權利行使，縱
    造成他人名譽權受損，足以阻卻不法，此觀諸民法第184條
    侵權行為構成要件，仍以「不法」為要件者自明。至所謂得
    為阻卻違法不法之原因，如合法權利之行使是，行為人之行
    為是否得以阻卻不法，即應依利益衡量及價值判斷、法律秩
    序等一切情事以為綜合判斷。而言論自由亦為憲法所保障之
    基本權，具有客觀價值，為保護合法之利益而善意發表言論
    亦屬正當權利行使，即得直接或間接援引此項基本人權，以
    阻卻不法。名譽係屬開放概念，被侵害時行為人之行為是否
    構成不法，除應依前述利益權衡原則及法律秩序統一性綜合
    判斷外，同為實證法位階之刑法第311條有關阻卻妨害名譽
    罪事由，自得被援引為判斷行為是否具備不法之依據。其次
    ，言論自由為憲法價值，其保障應給予最大限度維護，此觀
    諸司法院大法官會議第509號解釋「言論自由為人民之基本
    權利，憲法第11條有明文保障，國家應給予最大限度之維護
  ，俾其實現自我，溝通意見，追求真理及監督各種政治或社
    會活動之功能得以發揮」等語自明。再者，當保護合法之利
    益與名譽權法益衝突而應予衡量調整時，源於表現自由憲法
    價值之言論自由，在基本人權清單中具有優越性地位，以免
    造成言論自由萎縮效果，此在以國民主權原理為根據之民主
    政治主義國家，表現自由之保障，乃民主主義所不可欠缺之
    重要內涵，言論自由優越地位之保護，應為制度性之保障，
　  不僅禁止立法侵入言論自由基本權，在司法審判上無論其為
    民事或刑事審判，均不得逾此基本權之核心領域，因此，因
    保護合法利益之善意言論，應先被推定為正當合法權利之行
    使，此乃合憲性解釋之當然結果。當言論自由侵害名譽權時
  即應就侵權行為構成要件之一「不法」要件，為一定程度之
    調整，如為保護合法之利益，當以是否具備真正惡意為斷，
  換言之，行為無任何事實依據，以詆毀他人之名譽為主要目
    的，即屬真正惡意，否則應受言論自由保障。質言之，刑法
    之免責事由，於民事侵權行為責任方面，同有阻卻違法效果
  而得予援用，至所謂證明事實之真實性，大法官會議第509
    號解釋即已認為，是否為善意言論，並不以自證真實為必要
    ，凡行為人有相當理由確信其為真實者，縱事後發現與真實
    有所出入者，仍應認為符合善意原則，其在刑事責任上得予
    免責，同理，於民事責任上，得為阻卻不法。查新聖麒公司
    經營費用中並未編列提撥有退休準備金、職工福利金，惟卻
    有編列在上述科目項下金額及應發予業務員之業績獎金，依
    原告指示匯入原告私人帳戶之情，涉有業務侵占之嫌，在求
    一切連繫方法而不可得之狀況下，因涉及被告自身利益，基
    於個人權益維護，自得透過大眾傳播工具之報紙，無非請其
    出面澄清疑點，自未冒然興訟，且僅表達「嫌疑」之情，足
    徵非屬惡意言論，即依刑法第311條第1款規定，行為不罰，
    在民事上亦得阻卻不法，不負侵權行為損害賠償責任。又被
    告非為詆毀原告名譽而登報，故仍受具有客觀法價值之表意
    意自由基本權保障，其言論縱造成與上訴人之名譽權產生衝
    突，亦係合法權利行使，行為不罰，民事同得以阻卻不法而
    不負侵權行為損害賠償責任。
三、末按，損害之發生或擴大，被害人與有過失者，法院得減輕
    賠償金額或免除之，民法第217條第1項定有明文。查原告擅
    列科目，並指示上述科目項下金額及應發予業務員之業績獎
    金匯入其私人帳戶，且既擔任公司負責人，竟於事前事後均
    未知會被告，且音訊全無，讓被告遍尋無蹤，始有系爭登報
    請求原告出面澄清之舉，可謂過失盡在原告，謹請免除被告
    賠償之責任。
四、聲明：
　(一)原告之訴暨假執行之聲請均駁回。
　(二)訴訟費用由原告負擔。
參、被告正和製藥股份有限公司未於最後言詞辯論期日到庭，惟
    據其之前到庭及提出書狀抗辯稱：
一、除引用前述被告乙○○之答辯外，另補充：被告公司之董事
    長即被告乙○○刊登報紙祈盼原告出面說明交待帳目不清情
    形，尚難認係執行被告公司職務行為。又按，依民法第185
    條第1項之規定，共同侵權行為人固連帶負損害賠償責任，
    惟同條項前段所謂共同侵權行為，須共同行為人皆已具備侵
    權行為之要件始能成立，若其中一人無故意過失，則其人非
    侵權行為人，不負與其他具備侵權行為要件之人連帶損害賠
    償損害之責（參照最高法院22年上字第3437號判例）。查被
    告公司為法人，如何認定有過失不法侵害他人權利，殊屬費
    解。原告所請，為無理由。
二、聲明：
　(一)原告之訴暨假執行之聲請均駁回。
　(二)訴訟費用由原告負擔。
　(三)倘受不利判決，願提供擔保免為假執行。
肆、兩造不爭執之事實：
  (一)兩造在90年間共同出資合夥經營藥品公司，名稱延用原告原
    本經營之公司名稱「聖麒企業股份有限公司」，惟尚未依公
    司法登記，實際為二人共同出資之合夥事業。
  (二)被告乙○○於92年7月7日於中國時報雲嘉焦點版報頭下方刊
    登如附件一所示之警告啟事，內容為：「警告聖麒企業有限
    公司丙○○先生啟示：查丙○○君與本公司合資經營聖麒企
    業有限公司，因帳目不清，故雙方同意終止公司業務，並終
    止合作關係，唯丙○○君身任負責人一直避不見面，經查丙○○君亦利用職務之便，顯有侵占公司款項之嫌疑，祈丙○○君於見報七日內出面交待清楚，否則後果自行負責，並將
    依法提出告訴，希勿自誤。正和製藥股份有限公司法定代理
    人：乙○○」。
伍、得心證之理由：
一、按因故意或過失，不法侵害他人之權利者，負損害賠償責任
    ；不法侵害他人之身體、健康、名譽、自由、信用、隱私、
    貞操，或不法侵害其他人格法益而情節重大者，被害人雖非
    財產上之損害，亦得請求賠償相當之金額，其名譽被侵害者
    ，並得請求回復名譽之適當處分，民法第184條第1項前段、
    第195條第1項分別定有明文。
二、本件經爭點整理程序，認為兩造之爭點如下：(一)兩造共同出
    資合夥經營的帳目中，是否有「退休準備金」、「職工福利
    金」之科目匯入原告私人帳戶，而得認為原告有侵占合夥財
    產之嫌疑？(二)被告乙○○刊登系爭警告啟事，是否有因故意
    或過失而於客觀上造成原告名譽之損害？(三)被告乙○○刊登
    前揭啟事，是否有阻卻違法之事由？(四)原告是否與有過失？
    (五)原告依據民法第28條及第185條之規定，請求被告正和製
    藥股份有限公司連帶賠償，是否有理由？經查：
三、關於兩造共同出資合夥經營的帳目中，是否有「退休準備金
    」、「職工福利金」之科目匯入原告私人帳戶，而得認為原
    告有侵占公司款項之嫌疑部分：
  (一)被告主張新聖麒公司之帳目中有以「退休準備金」、「職工
    福利金」之科目匯入原告私人帳戶之事實，業據其提出電匯
    通知單及轉帳明細單、92年聖麒企業有限公司損益表、業務
    員邊際貢獻統計表等為證，原告對於曾收到上揭款項之事實
    亦不爭執，惟主張該款項均係其與被告乙○○合夥時談妥應
    分得之業績獎金，款項撥付之科目係被告正和公司雇用之員
    工編列，其並未侵占公司款項等語。經查，證人甲○○於本
    院審理時結證稱：「（問：是否為正和製藥有限公司之員工
    ？）是的。（問：是否曾經支援新聖麒公司之業務工作？）
    是的。（問：當時正和公司支援新聖麒公司工作除了你，還
    有幾位？）有兩位，李虹慧、鄭秀雲。（問：各擔任何工作
    ？）我擔任是業務助理的工作，李虹慧擔任會計的工作、鄭
    秀雲擔任出納的工作。（問：新聖麒公司經營費用科目的編
    列是由哪個部門負責？）是由會計部門。（問：新聖麒公司
    的會計部門，李虹慧小姐有無編列退休準備金及職工福利金
    的科目？）有。（問：當時李虹慧編列準備金及職工福利金
    是由何人指示編列？）我。（問：你指示李虹慧編列上述科
    目是依何人指示？）我指示李虹慧編列是有經過丙○○先生
    的同意。（問：那麼你經過丙○○同意編列上述科目有無告
    知乙○○？）沒有。（問：雖然有上述兩科目的編列，但事
    實上公司有無提撥費用？）沒有。（問：請問證人的上班地
    點，是在正和公司？）是的。（問：薪資及勞健保也是由正
    和公司支付？）是的。（問：你剛說擔任業務助理工作，有
    關丙○○的業務獎金也是你指示公司的會計、出納作撥放的
    的動作？）是的。（問：丙○○先生除了薪水及業務獎金、
    交際費之外有無多領公司其餘款項，意思是有無多領不該領
    的錢？）薪水是固定的，交際費是憑單據請領，業務獎金是
    丙○○告訴我要撥多少錢，其他不清楚。（問：會計所編制
    的財務報表，有無呈給你看以及乙○○過目？）不會呈給我
    看，會直接給丙○○及乙○○看。（問：證人承辦期間，乙○○有無向你反應過丙○○有侵占公司款項的情形？）沒有
    。（問：會計以及出納他們的薪資以及上班地點，都在哪裡
    ？）都在正和公司。（問：乙○○平日如有事找你溝通會不
    會有不方便？）不會。（問：你有無聽過會計或出納表示過
    丙○○有支領不應該支領的錢？）沒有聽過。（問：業務報
    表多久編列一次？）每個月。（問：你和李虹慧、鄭秀雲支
    援新聖麒公司的工作關於該公司業務是聽從何人指揮？）丙○○。（問：事先須不需要再向乙○○報備？）不需要。（
    問：執行之後就執行結果是不是還要向乙○○報備？）不用
    。（問：既然沒有退休準備金及職工福利金的撥放，為何要
    編列這兩的科目？）因為當時帳戶裡面沒有錢，所以沒有辦
    法用業務獎金的科目匯錢給他。有編列這兩個科目，但沒有
    撥付我不知道。是我指示要變更科目，為的是要在財務報表
    上可以顯示還有那些業務獎金還沒有撥放，後來如果有錢才
    能撥放，我有申請出去但是有沒有錢要出納才知道，出納如
    果有撥放不會直接告訴我，會打電話告訴丙○○。丙○○先
    生有打電話告訴我要撥多少業務獎金，我就會寫申請單給會
    計，會計給出納，出納如果沒有錢會跟我講，也會跟丙○○
    先生講。因為出納跟我說沒有錢所以我才跟丙○○說改列退
    休準備金及職工福利金的科目，先欠著等到以後有錢再給他
    ，我已經幫他申請了，出納以後有錢會給他。（問：乙○○
    有無問過你關於編列退休準備金及職工福利金的原因？）沒
    有。」（見本院卷(一)第124至128頁，本院94年4月29日言詞
    辯論筆錄）證人甲○○上揭證詞，經核與證人甲○○、鄭秀
    雲、李虹慧於台灣嘉義地方法院檢察署90年度發查字第954
    號偵查中證述情節相符（見上揭卷第94頁、第107頁、110頁
    、第139頁、141頁），復有聖麒公司經費支付申請單附於上
    揭卷內（見第145至168頁）可按，是證人甲○○證述之情節
    ，自堪信為真實。
  (二)由上開證人之證述可知，原告為領取業務獎金而指示證人即
    支援新聖麒公司之業務助理甲○○將款項匯給伊，但因當時
    新聖麒公司帳戶內無現金，故由甲○○指示會計李虹慧編列
    「退休準備金」及「職工福利金」之科目，再由出納鄭秀雲
    將錢匯給原告，是原告雖有領取以「退休準備金」、「職工
    福利金」科目撥付之款項，然其實際上所領取者係業務獎金
    。而會計科目之編列，為會計人員之職權，若於告所領取者
    並未超過其與被告約定之業務獎金之金額範圍，尚不能僅憑
    原告有領取以「退休準備金」、「職工福利金」科目撥付之
    款項之事實，即遽認原告有侵占合夥財產之嫌疑。
四、關於被告乙○○刊登系爭警告啟事，是否有因故意或過失而
    於客觀上造成原告名譽之損害：
  (一)按「名譽」為個人在社會上享有一般人對其品德、聲望或信
    譽等所加之評價，屬於個人在社會上所受之價值判斷。因此
    名譽有無受損害，應以社會上對其評價是否貶損為斷（最高
    法院90年度台上字第1814號判決參照）。準此，被告乙○○
    在中國時報雲嘉焦點版報頭下方刊登內容含有「.... 帳目
    不清.... 利用職務之便，顯有侵占公司款項之嫌疑.... 」
    之警告啟示，客觀上即足使原告被指為品德及信用不良，其
    原所建立之聲望必有減損，信譽勢必因此低落，被告乙○○
    之行為，於客觀上顯已造成原告名譽之損害。
  (二)次按所謂「過失」，乃應注意能注意而不注意即欠缺注意義
    務之謂。構成侵權行為之過失，係指抽象輕過失即欠缺善良
    管理人之注意義務而言。行為人已否盡良管理人之注意義務
    ，應依事件之特性，分別加以考量，因行為人之職業、危害
    之嚴重性、被害法益之輕重、防範避免危害之代價，而有所
    不同（最高法院93年度台上字第851號判決參照）。本件被
    告與原告合夥經營事業，原告與被告僅約定該合夥事業應支
    付原告業績獎金，並未約定以該合夥事業資金支付原告職工
    福利提撥及退休準備金，此為原告所不爭執，並經其提出「
    新藥品成立擬定資料」一份在卷足按（見本院卷(一)第32頁至
    35頁），而證人甲○○及訴外人鄭秀雲、李虹慧三人為被告
    乙○○經營之正和製藥股份有限公司員工，並兼辦理被告與
    原告合夥事業之會計及出納事務工作，證人甲○○證稱有徵
    得原告之同意將該合夥事業應支付原告之業績獎金延後並改
    以職工福利提撥、退休準備金等名義發給原告，以使帳目損
    益正確，惟並未將變更科目一事告知被告乙○○，被告乙○○主張其向鄭秀雲查證以職工福利提撥、退休準備金等名義
    匯款給原告之緣由及無法連絡原告說明等情，亦經鄭秀雲於
    上揭刑事案件偵查中證述明確（見上揭發查卷第94、95頁）
    惟鄭秀雲既非決定變更科目支付業績獎金之人，自無法對被
    告乙○○詳加解釋，而證人甲○○證稱未將變更科目一事告
    知被告乙○○，已如前述，故被告乙○○確實不知悉其合夥
    事業（即新聖麒公司）帳目中以職工福利提撥、退休準備金
    名義匯款予原告者，實為業績獎金，應堪認定。然被告乙○○雖稱係因無法連絡原告，始刊登報紙要求原告出面云云，
    然常人因外出或行動電話時法收訊等原因，一時無法連絡之
    情形所在多有，何況被告乙○○自承兩造於92年6月間因協
    議終止合作關係事宜，被告乙○○尚曾於92年6月2日與原告
    通電話（見上揭發查卷第112頁），兩造並有多次存證信函
    之往來，亦經其等分別提出往來之存證信函附卷可按，其中
    原告於92年6月19日以嘉義埤子頭郵局第216號存證信函通知
    被告：「相關貴我兩公司之權利義務事宜，尚請本諸誠信原
    則，另行協議定之。聯絡人：李瑞英0000000000」（見本院
    卷(一)第40頁），則原告已通知被告其聯絡方法，被告乙○○
    卻未嘗試與原告指定之聯絡人連絡，亦未進一步嘗試與其本
    人連絡，復未向其所雇用兼辦理兩造合夥事業會計事務之甲○○及李虹慧查證變更科目匯款之緣由，即率然於報紙刊登
    上揭內容足以造成原告名譽損害之警告啟示，顯未盡善良管
    理人之注意義務，且其行為與結果間有因果關係存在，被告
    乙○○雖非故意毀損原告之名譽，然實應負過失之責任。被
    告乙○○辯稱其無過失，且未造成原告名譽損害一節，並無
    足採。
五、關於被告乙○○刊登前揭啟事，是否有阻卻違法之事由部分
    ：
  (一)按侵權行為造成他人名譽損害者，須其行為係不法，如係基
    於合法權利行使，縱造成他人名譽權受損，亦足以阻卻不法
    ，此觀諸民法第184條侵權行為之構成要件，仍以不法為要
    件者自明。至所謂得阻卻不法之原因，如合法權利之行使，
    包括正當防衛、緊急避難、自助行為等是。行為人之行為是
    否得以阻卻不法，即應依利益衡量及價值判斷、法律秩序等
    一切情事以為綜合判斷。名譽係屬開放概念，被侵害時行為
    人之行為是否構成不法，除應依前述利益權衡原則及法律秩
    序統一性綜合判斷外，同為實證法位階之刑法第311條有關
    阻卻妨害名譽罪事由，自得被援引為判斷行為是否具有不法
    之依據。
  (二)本件被告主張其因兩造合夥之經營事業（即新聖麒公司）經
    營費用中並未編列提撥有退休準備金、職工福利金，惟卻有
    編列在上述科目項下金額及應發予業務員之業績獎金，依原
    告指示匯入原告私人帳戶之情，而認原告涉有業務侵占之嫌
    ，在求一切連繫方法而不可得之狀況下，因涉及被告自身利
    益，基於個人權益維護，而透過大眾傳播工具之報紙，請原
    告出面澄清疑點，自未冒然興訟，且僅表達「嫌疑」之情，
    足徵非屬惡意言論，依刑法第311條第1款規定，係保護合法
    之利益，其行為不罰，在民事上亦得阻卻不法，不負侵權行
    為損害賠償責任云云。經查，本件被告乙○○因與原告間之
    合夥財務糾紛，為促使原告出面對帳，而在報紙上刊登系爭
    啟示，其間所涉及者僅為兩造當事人，尚難謂為係對公共議
    題發表評論。又任何權利之行使，均應受合理之限制，若屬
    濫用，仍屬違法。本件被告乙○○為查明合夥事業之帳目問
    題，並非不可詢問其所雇用之會計人員甲○○及李虹慧，亦
    非不可與原告所指定之聯絡人連絡，而若為促使原告本人出
    面與其協調對帳，而必須登報廣告，於未盡查證義務之前，
    亦應審慎用語，避免使用使他人認原告有侵占款項等足以使
    其信譽低落之語句，惟被告乙○○均未注意及此，卻仍以「
    利用職務之便，顯有侵占公司款項之嫌疑」等語句刊登於報
    紙，已逾越正當權利行使之範圍，並不具阻卻違法性，而仍
    得成立侵權行為。綜上所述，被告乙○○刊登系爭警告啟示
    致使原告之名譽受損害，既有過失，亦難認係權利之正當行
    使，故被告抗辯其有阻卻違法之事由，並非可採。
六、關於原告是否與有過失之部分：
    按損害之發生或擴大，被害人與有過失者，法院得減輕賠償
    金額，或免除之，民法第217條第1項定有明文。被告主張本
    件損害之發生，係因原告未將匯款科目變更之事告知被告乙○○，因而使被告乙○○認為原告有侵占之嫌疑，才會刊登
    系爭警告啟示云云，惟查，本件係因證人即被告雇用之甲○○為使帳目損益正確而決定將會計科目變更，並延後發放業
    績獎金與原告，而製作會計帳目者為被告乙○○所雇用之會
    計李虹慧依甲○○之指示而製作，原告雖有獲告知，然會計
    人員既均為被告所雇用，實難認原告有告知被告會計科目變
    更等事之義務，亦難因原告未告知被告此事由，即認原告有
    過之，被告主張原告對於損害之發生係與有過之，而應免除
    其損害賠償責任一節，尚難憑採。
七、關於原告依據民法第28條及第185條之規定，請求被告正和
    公司連帶賠償，是否有理由之部分：
  (一)按法人對於其董事或其他有代表權之人因執行職務所加於他
    人之損害，與該行為人連帶負賠償之責任，民法第28條固有
    明文，然必須行為人確係因執行法人職務所加於他人之損害
    ，法人始與行為人負連帶賠償之責任。經查，本件被告乙○○於報紙上刊登系爭啟示，係因其個人與原告間合夥事業之
    財務糾紛，而非因處理其所擔任負責人之正和公司之事務，
    而被告乙○○係以其個人財產出資與原告合夥，該合夥事業
    之財產亦與被告正和公司無關，業據兩造於上揭刑事偵查中
    陳述屬實（見上揭發查卷第95頁、108頁），故被告乙○○
    之行為並非執行被告正和公司之職務上行為，於告依據民法
    第28條之規定，請求正和公司與被告乙○○負連帶賠償責任
    ，顯屬無據。
  (二)次按數人共同不法侵害他人之權利者，連帶負損害賠償責任
    ，民法第185條第1項前段固定有明文，惟必須共同行為人均
    具備侵權行為之要件，始足當之。本件系爭啟示雖係以「正
    和製藥股份有限公司法定代理人：乙○○」具名刊登，然被
    告乙○○已陳述該啟示係其所為，且本件所涉及者乃被告乙○○個人與原告間之財務糾紛，與被告正和公司無涉，原告
    並未舉證證明系爭啟示之刊登系被告正和公司所為，則其依
    據民法第185條第1項前段之規定，請求被告正和公司連帶賠
    償，亦屬無據。
八、非財產上損害賠償額之核定及回復名譽之適當處分：
  (一)按名譽被侵害者，關於非財產上之損害，加害人雖亦負賠償
    責任，但以相當之金額為限，民法第195條第1項定有明文，
    所謂相當，自應以實際加害情形與其名譽影響是否重大，及
    被害者之身分地位與加害人經濟狀況等關係定之（最高法院
    47年台上字第1221號判例參照）。本件審酌原告為聖麒企業
    有限公司之負責人（見上揭發查卷50頁附公司登記基本資料
    查詢），被告於92年度申報所得為一百二十萬一千一百八十
    一元，其名下有房屋及土地等不動產二十五筆，並有汽車一
    輛、投資八筆等財產，有公司登記基本資料及稅務電子閘門
    財產所得調件明細表各一份分別附於上揭發查卷第50頁及本
    院卷(二)第34至42頁可稽，再審酌被告乙○○於報紙雲嘉地方
    版報頭下方刊登如附件二篇幅之警告啟示，使不特定之第三
    人得以見聞，對於原告名譽之侵害不可謂不大，因認原告請
    求給被告賠償其非財產之損害，以六十萬元為適當，原告所
    為請求在此範圍內應予准許，逾此部分之請求，則應予以駁
    回。
  (二)次查給付無確定期限者，債務人於債權人得請求給付時，經
    其催告而未為給付，自受催告時起，負遲延責任。其經債權
    人起訴而送達訴狀，或依督促程序送達支付命令，或為其他
    相類之行為者，與催告有同一之效力；民法第229條第2項定
    有明文；又遲延之債務，以支付金錢為標的者，債權人得請
    求依法定利率計算之遲延利息。但約定利率較高者，仍從其
    約定利率；而應付利息之債務，其利率未經約定，亦無法律
    可據者，週年利率為百分之五；亦為同法第233條第1項及第
    203條所明定。查本件原告請求被告給付之金額，並未定有
    給付之期限，且未約定利率，則原告請求自起訴狀繕本送達
    被告之翌日起，按週年利率百分之五計算之利息，並未逾上
    開規定之範圍，自無不合；又原告之起訴狀繕本係於93 年9
    月2日送達被告，則原告請求被告給付自93年9月3日起至清
    償日止，按週年利率百分之五計算之利息，洵屬正當。
  (三)復按名譽被侵害者，並得請求回復名譽之適當處分，民法第
    195條第1項後段定有明文。所謂適當之處分，係指該處分在
    客觀上足以回復被害人之名譽且屬必要者而言。本件被告乙○○將系爭警告啟示刊登於中國時報雲嘉焦點版報頭下方一
    天，本院認在同一家報紙（中國時報）、同一版面（雲嘉地
    方版）刊登如附件一所示內容及篇幅之道歉啟事一天，應已
    足以回復原告之名譽，原告逾此部分之請求，均屬逾越回復
    其名譽之必要範圍，為無理由，應予駁回。
九、綜上所述，本件原告依據民法侵權行為之法律關係，請求被
    告連帶賠償非財產上之損失一百萬元，並請求被告於聲明所
    示之報紙上刊登如附件一所示之道歉啟事，本院認為被告乙○○因過失侵害原告之名譽權，且無阻卻違法事由，應負侵
    權行為損害賠償責任，原告亦無與有過失之情事，故判命被
    告乙○○應給付原告六十萬元之非財產上損失，並應於中國
    時報雲嘉地方版報頭下方刊登如附件一所示內容及篇幅之道
    歉啟事一日，以回復原告之名譽，原告之請求於此範圍內為
    有理由，應予准許，逾此部分之請求則為無理由，應予駁回
    。而原告請求被告正和公司連帶賠償之部分，則因不符合民
    法第28條及第285條規定而無理由，亦應予以駁回。
十、本件判決結果已臻明確，兩造其餘攻擊及防禦方法於判決結
    果無影響，爰不一一詳為論述，並此敘明。
丙、假執行之宣告：原告陳明願供擔保，請求宣告假執行，經核
    於命被告乙○○給付賠償金之原告勝訴部分（即主文第一項
    ），於法並無不合，茲酌定相當之擔保金額，予以准許。而
    原告敗訴部分及命被告乙○○在報紙上刊登道歉啟事之部分
    （即主文第二項），分別因失所附麗及非屬財產權訴訟，於
    法不合，而予駁回之。
丁、結論：本件原告之訴為一部有理由，一部無理由，依民事訴
    訟法第385條第1項前段、第79條、第390條第2項，判決如主
    文。
中　　華　　民　　國　　94　　年　　11　 　月　　7　　日
                  民事第三庭    法　官　高如宜
以上正本係照原本作成
如對本判決上訴，須於判決送達後20日內向本院提出上訴狀
中　　華　　民　　國　　94　　年　　11　　月　　28　　日
                                書記官　林賢輝
